【裁判字號】    92,易,1
【裁判日期】    920307
【裁判案由】    台灣地區與大陸地區人民關係條例等
【裁判全文】
臺灣宜蘭地方法院刑事判決                              九十二年度易字第一號
    公  訴  人  臺灣宜蘭地方法院檢察署檢察官
    被      告  甲○○  男  四.
                乙○○  男  五.
右列被告因違反臺灣地區與大陸地區人民關係條例等案件，經檢察官聲請以簡易判決
處刑（九十一年度偵字第九七六號），經本院宜蘭簡易庭認不應以簡易判決處刑，改
依通常程序審理，本院判決如左：
    主  文
甲○○共同中華民國船舶船長違反中華民國船舶，非經主管機關許可，不得航行至大
陸地區規定，處有期徒刑伍月，如易科罰金，以佰元折算壹日。
乙○○共同中華民國船舶船長違反中華民國船舶，非經主管機關許可，不得航行至大
陸地區規定，處有期徒刑肆月，如易科罰金，以佰元折算壹日，緩刑貳年。
甲○○被訴違反菸酒管理法部分無罪。
    事  實
一、甲○○曾於民國（下同）九十年間因違反懲治走私條例案件，經本院判處有期徒
    刑七月，緩刑三年，現在緩刑期間，仍不知檢束慎行，其係中華民國宜蘭縣頭城
    鎮新港籍「新連成二六號」漁船船長，乙○○係該船船員，均明知中華民國船舶
    ，非經主管機關許可，不得航行至大陸地區，竟共同基於犯意之聯絡，於九十一
    年二月九日凌晨四時許，由甲○○與乙○○輪流駕駛上述漁船自新港安檢站報關
    出港後，至宜蘭縣頭城鎮大溪外海之海上旅館載運大陸地區人民陳登鳳後，竟未
    經主管機關許可，違背不得航行至大陸地區之規定，擅自駕船直航進入大陸地區
    福建省平潭港內。至九十一年三月四日上午八時許，始搭載陳登鳳及載運大陸地
    區農產品自福建省平潭港出港。嗣於同月五日下午二時三十分許，行政院海岸巡
    防署海岸巡防總隊第一（基隆）海巡隊人員在北緯二十五度二十七分、東經一百
    二十二度二十四分登船檢查時，經海巡署人員在上揭漁船之密艙中扣得大陸地區
    農產品。
二、案經行政院海岸巡防署海岸巡防總隊第一（基隆）海巡隊移送臺灣基隆地方法院
    檢察署呈請臺灣高等法院檢察署檢察長令轉臺灣宜蘭地方法院檢察署偵查起訴。
    理  由
壹、有罪部分：
一、訊據被告甲○○、乙○○均坦承於右揭時間未經主管機關許可航行至大陸地區福
    建省平潭港不諱，惟均辯稱：當時船舶係要至海峽中線讓大陸漁工陳登鳳上大陸
    漁船回大陸過年，因船舶臨時發生故障，聯絡不到臺灣船舶，才駛近大陸地區並
    靠港修理船舶云云，被告乙○○另辯稱：伊僅係船員，只能聽從船長之指示，船
    長要開往大陸地區伊只能服從云云。然查，被告甲○○、乙○○確於九十一年二
    月九日在大溪港搭載大陸漁工陳登鳳後，欲帶陳登鳳回大陸過農曆春節過年，而
    輪流駕駛「新連成二六號」漁船，並將漁船駛至大陸地區福建省平潭港內等情，
    業據被告甲○○、乙○○於警訊及偵查中坦承不諱，核與同案被查獲之大陸地區
    人民陳登鳳於警訊中所供情節相符，又被告甲○○、乙○○駕駛之「新連城二六
    號」漁船於九十一年三月五日下午二時三十分許，行政院海岸巡防署海岸巡防總
    隊第一（基隆）海巡隊人員在北緯二十五度二十七分、東經一百二十二度登檢時
    ，船上確被查獲有大陸地區農產品米三十九包、花生油二桶、茶盤三只、十全大
    補酒七瓶等物品，亦有行政院海岸巡防署海岸巡防總隊第一（基隆）隊查獲「新
    連成二六號」嫌疑貨品扣押單一紙及船舶搜證照片八幀在卷足稽，足見被告二人
    確有駕駛中華民國船舶進入大陸地區。此外，復有新港漁港「新連成二六號」漁
    船出港申請報告單、出港檢查表各一紙在卷可憑。況被告乙○○業於偵訊中坦承
    ：「有和甲○○未經許可直航福建省平潭縣，上岸之後一直到九十一年三月四日
    都在平潭、崇武一帶旅遊」、「我們有時會輪流開船」、「我是送大陸漁工回大
    陸」等節（見臺灣基隆地方法院檢察署九十一年度偵字第九七九號偵查卷宗九十
    一年三月五日及三月二十九日偵訊筆錄），被告甲○○於偵訊中直承：「我們輪
    流開船，陳登鳳是在大溪載的，我們去大陸是載大陸漁工回去過年」等節（見臺
    灣基隆地方法院檢察署九十一年度偵字第九七九號偵查卷宗九十一年三月二十九
    日偵訊筆錄），足見被告乙○○駕駛上開漁船航行至大陸地區，係與被告甲○○
    有犯意之聯絡，另漁船在臺灣地區離岸十二浬以外海域僱用大陸地區船員，應在
    海上進行接駁，不得直航至大陸地區，亦有行政院農業委員會漁業署九十一年三
    月二十二日漁二字第０九一一二０六七二七號函一紙在卷足憑，是被告二人事後
    於審理中所辯無非事後卸責之詞，不足採信。本件事證明確，被告二人犯行堪以
    認定，應予依法論科。
二、核被告甲○○、乙○○進入大陸地區之所為，係違反臺灣地區與大陸地區人民關
    係條例第二十八條第一項規定，應依同條例第八十條第一項規定處斷。被告乙○
    ○雖非中華民國船舶船長，惟與具有船長身分之被告甲○○基於犯意聯絡而共同
    實施之，依刑法第三十一條第一項規定亦應論以共同正犯。爰審酌被告甲○○前
    於九十年間已因違反懲治走私條例案件，經本院於九十一年一月三十一日以九十
    年度訴字第四五二號判決判處有期徒刑七月，緩刑三年，現在緩刑期間，仍不知
    檢束慎行，又再度於駕駛漁船出海期間違反臺灣地區與大陸地區人民關係條例，
    載運大陸漁工返回大陸，且至大陸地區載運大陸地區農產品，無悔改之意，另被
    告乙○○係船員，竟與船長共同基於犯意聯絡輪流駕駛船舶航行至大陸地區，危
    害臺灣地區與大陸地區二地對船舶直航之管制，破壞二地對船舶管理之秩序，及
    其二人犯罪之目的、手段、犯罪後態度尚稱良好，及被告乙○○為船員、聽從船
    長即被告甲○○之指示，犯罪惡性及情節較為輕微等一切情狀，分別量處如主文
    所示之刑，並均諭知易科罰金之折算標準，以資懲儆。末查，被告乙○○前未曾
    受有期徒刑以上刑之宣告，此有臺灣高等法院被告全國前案紀錄表一份附卷足稽
    ，因一時失慮致為本件犯行，經此偵審程序，當知所警惕，信無再犯之虞，本院
    認對其所宣告之刑，以暫不執行為適當，爰併予宣告緩刑二年，以啟自新。
貳、無罪部分：
一、公訴意旨另以：被告甲○○於九十一年三月四日上午八時多許，駕駛「新連成二
    六號」漁船自福建省平潭港報關出港，出港後即接獲綽號復因受綽號「阿喜」不
    詳真實姓名成年男子所託，於返航台灣地區途中，在棉花嶼海域附近，未經許可
    ，自不詳國籍之漁船上接駁載運私菸二百餘箱輸入台灣地區，並將右開私菸堆置
    於上述漁船之甲板上與密艙中，嗣於同月五日十四時三十分許，海巡署人員在北
    緯二十五度二十七分、東經一百二十二度二十四分登船檢查時，甲○○為規避查
    緝，即命令不知情之乙○○將上述堆置於該漁船甲板上之私菸拋棄入海，惟仍經
    海巡署人員在上揭漁船之密艙中扣得私菸二百六十八箱又一百零五條。
三、按犯罪事實應依證據認定之，無證據不得推定其犯罪事實；另不能證明被告犯罪
    者，應諭知無罪之判決，刑事訴訟法第一百五十四條、第三百零一條分別定有明
    文。又刑事訴訟法上認定犯罪事實所憑之證據，雖不以直接證據為限，間接證據
    包括在內，然而無論直接證據或間接證據，其為訴訟上之證明，須於通常一般之
    人均不致有所懷疑，而得確信其為真實之程度者，始得據為有罪之認定，惟採用
    間接證據時，必其所成立之證據，在直接關係上，雖僅足以證明他項事實，而採
    此他項事實，本於推理之作用，足以證明待證事項者，方為合法，若係憑空之推
    想，則尚非間接證據，且如未發現相當證據，或證據不足以證明，自不能以推測
    或擬制之方法，以為裁判之基礎，最高法院分別著有七十六年台上字第四九八六
    號、三十二年上字第六七號、四十年台上字第八六號判例可資參照。惟按參酌藥
    物藥商管理法第七十二條第一項所稱之「輸入」者，係指自國外將物品輸進入我
    國領土者而言，至所謂我國之領土則以固有之領域為範圍（最高法院七十一年度
    臺上字第八二一九號判例意旨參照）。而我國國境（領海），業經總統於六十八
    年十月八日以台統（一）義字第五○四六號令公布為自基線起至其外側十二海浬
    之海域。換言之，必自我國海岸基線起至其外側十二海浬以外之海域將物品運入
    十二海浬以內之領海海域，始能以「輸入」論。而菸酒管理法第四十六條所稱之
    「輸入」與藥物藥商管理法第七十二條第一項，自法文及立法意旨以觀，自應同
    其解釋。又菸酒管理法第四十六條並無處罰未遂之規定，是必自我國海岸基線起
    至其外側十二海浬以外之海域將物品輸進入十二海浬以內之海域，始能以「輸入
    」論，否則若尚未進入國境內之運輸行為，僅屬「輸入未遂」，無成立「輸入」
    可言。
三、經訊據被告甲○○否認有何違反菸酒管理法之犯行，辯稱：伊是在基隆外海三、
    四浬海浬處，有一艘船船長叫「阿喜」之船舶靠近，說他有很急的訊號要連絡，
    要我幫他將二百多箱的「小管」載回臺灣大溪港，到時候有人會與伊連絡，伊以
    為二百多箱之物品均係「小管」，不知其內是私菸，始答應載運，後發現係私菸
    ，立即要駕船往外海找「阿喜」之船舶，惟駛至北緯二十五度二十七分、東經一
    百二十二度二十四分外海即先被海巡署人員登檢查獲云云。然查：被告甲○○係
    於九十一年三月四日上午八時多許，自福建省平潭報關出港，出港後即接獲綽號
    「阿喜」以無線電通知託其載運一些洋菸返回宜蘭大溪港，將補貼被告甲○○油
    錢五萬元，被告甲○○乃依綽號「阿喜」之指示至棉花嶼東方二十海浬處，自一
    艘不詳船名、國籍之船舶上搬運二百多箱私菸於新連成二六號船舶密艙內，後遭
    巡邏海巡署隊員檢查，始趕快將私菸拋入海中等情，業經被告甲○○於警訊及偵
    查中坦承不諱，核與同案被告乙○○、陳登鳳於警訊及偵查中陳述情節相符，並
    有新港漁船出港申請報告單、漁船資料、海巡署走私未稅洋煙嫌疑貨品扣押單各
    一紙及查獲照片八張附卷可稽。足見被告甲○○確有於棉花嶼東方二十海浬處接
    駁查獲之私菸，被告甲○○於本院審理中所辯係屬飾卸之詞，不足採信。惟本件
    被告係在棉花嶼東方十七浬處即北緯二十五度二十七分、東經一二二度二十四分
    之海域為海岸巡防署派遣巡防艇攔檢查獲，經本院函詢內政部地政司，該查獲地
    點距我國第一批公布之領海基點基線三貂角至棉花嶼段基線十六，不屬我國十二
    浬領海範圍內但在二十四浬鄰接範圍內，有內政部九十一年十月九日台內地字第
    ０九一００一三０九三號函附卷可憑。則本件被告甲○○接駁私菸之地點（即犯
    罪之地點）及被查獲之地點，均係在我國領海十二海浬外，是被告甲○○雖確有
    運送私菸之行為，惟尚未將查獲之私菸自我國領域外運至我國領域內，其行為尚
  屬未遂階段，揆諸前揭說明，自難逕以菸酒管理法第四十六條之規定相繩。
四、綜上所陳，被告甲○○運送私菸之行為尚在未遂階段，屬不罰之行為，核與菸酒
    管理法第四十六條前段輸入私菸罪之構成要件有間，尚難與該罪相繩。此外，復
    查無任何積極證據，足資證明被告甲○○確有公訴人所指之犯行，不能證明被告
    甲○○涉有違反菸酒管理法之犯罪，依法應為無罪之判決。
據上論斷，應依刑事訴訟法第四百五十二條、第二百九十九條第一項前段、第三百零
一條第一項，臺灣地區與大陸地區人民關係條例第八十條第一項、第二十八條第一項
，刑法第十一條前段、第二十八條、第三十一條第一項、第四十一條第一項、第七十
四條第一款，罰金罰鍰提高標準條例第二條，判決如主文。
本案經檢察官賴慶祥到庭執行職務。
中      華      民       國     九十二     年     三    月      七     日
                                        臺灣宜蘭地方法院刑事第二庭
                                            法  官  林  惠  玲
右正本證明與原本無異。
如不服本判決，應於判決送達後十日內向本院提出上訴狀( 應附繕本 )。
                                            書記官  吳 慧  芳
中      華      民       國     九十二     年     三    月      十     日
附錄法條：
臺灣地區與大陸地區人民關係條例第二十八條第一項
中華民國船舶﹑航空器及其他運輸工具，非經主管機關許可，不得航行至大陸地區。
臺灣地區與大陸地區人民關係條例第八十條第一項
中華民國船舶、航空器或其他運輸工具所有人、營運人或船長、機長、其他運輸工具
駕駛人違反第二十八條第一項規定或違反第二十八條之一第一項規定或台灣地區人民
違反第二十八條之一第二項規定者，處三年以下有期徒刑、拘役或科或併科新台幣一
百萬元以上一千五百萬元以下罰金。但行為係出於中華民國船舶、航空器或其他運輸
工具之船長或機長或駕駛人自行決定者，處罰船長或機長或駕駛人。


司法院資訊處製作；財團法人民間司法改革基金會備份。
